【裁判字號】    89,訴,645
【裁判日期】    900412
【裁判案由】    工商登記
【裁判全文】
臺北高等行政法院判決                            八十九年度訴字第六四五號
                              .
    原          告  神爺有限公司
    代    表    人  甲○○董.
    訴 訟 代 理 人  陳憶娟律師（兼送達代收人）
                    邱群傑律師
    右一人複代理人  許卓敏律師
    被          告  台北縣政府
    代    表    人  乙○○縣.
    訴 訟 代 理 人  林澄嶺.
右當事人間因申請營利事業變更登記事件，原告不服台灣省政府中華民國八十九年六
月十九日八九府訴二字第一二五八二四號訴願決定，提起行政訴訟。本院判決如左：
    主  文
原告之訴駁回。
訴訟費用由原告負擔。
    事  實
一、事實概要：緣原告於民國（以下同）八十八年九月三日設立在台北縣三峽鎮○○
    路七號為公司所在地，其於八十八年十一月十六日經經濟部核准變更登記發給公
    司執照，並經被告以八十八年十一月十七日八八北府建二字第０八八四０九九九
    六號核准通知書，核發北縣商聯乙字第０八八一二一二三號營利事業登記證，登
    記項目為經營電子資訊相關行業。原告乃於同月二十日向被告申請變更營業項目
    登記，經被告以八十八年十二月十日八八北府建二字第○八八四三○三七○號函
    以：「貴行公司申請變更營業項目案，有關電子遊藝場業部分，緣本府因鑑於電
    子遊藝場對青少年身心健康、社會風氣、公共安全等確有不良影響，亦易形成賭
    、毒、暴力等犯罪溫床，衍生治安事故，為保障青少年身心發展，維護社會秩序
    及善良風俗，確保縣民安全、安寧之生活環境，將電子遊藝場業管理列為縣政重
    大政策，爰依經濟部八十六年七月九日修訂之電子遊藝場業輔導管理規則第十條
    （原文誤載為「修」，以下同）第三項規定略為：『縣（市）主管機關對於電子
    遊藝場業營利事業登記，如認為有礙公共安全、安寧或其他公共利益之虞時，得
    就其級別種類、登記家數及所在區位予以限制。』制定『台北縣電子遊藝場業管
    理方案』三原則：不准新設、監督合法、清勦非法，貴申請案雖取得公司執照，
    惟與本府對電子遊藝場管理方案尚有不合，本府錄案研議。」否准所請。原告不
    服，以其早已領得經濟部核發之公司執照，如未能依公司法第十條規定，自領得
    公司執照後六個月繼續請領得營利事業登記證，主管機關得命其解散，若被告逾
    六個月不發照，原告勢必面臨被命令解散之命運，權利受影響等由，向台灣省政
    府提起訴願，遭該府八十九年六月十九日八九府訴二字第一二五八二四號訴願決
    定書駁回，遂提起行政訴訟。
二、兩造聲明：
  (一)原告聲明求為判決：
    1.訴願決定及原處分均撤銷。
    2.命被告應准許原告之營利事業營業項目變更登記為「J701010電子遊藝場業」
      之行政處分。
    3.訴訟費用由被告負擔。
  (二)被告聲明求為判決：如主文所示。
三、兩造之爭點：
  經濟部修訂之「電子遊藝場輔導管理規則」第十條第三項規定：「電子遊藝場業於
  申請營利事業登記、遷址或增加電子遊藝場業營業項目登記時，．．．。直轄市、
  縣（市）主管機關對於第一項之申請，如認有礙公共安全、安寧或其他公共利益之
  虞時，得就其營業級別種類、登記家數及所在區位予以限制。．．．」之規定，是
  否有違法律保留原則？
  (一)原告主張之理由：
    1.原處分及訴願決定違反法律保留原則：
      (1)按憲法第二十三條規定，憲法所列舉之自由權利，除為防止妨礙他人自由、
        避免緊急危難、維持社會秩序或增進公共利益所必要者外，不得以「法律」
        限制之；中央法規標準法第五條第二款復規定：關於人民之權利義務者應以
        法律定之。再按「人民營業之自由為憲法第十五條工作權及財產權應予保障
        之一項內涵。基於憲法上工作權之保障，人民得自由選擇從事一定之營業為
        其職業，而有開業、停業與否及從事營業之時間、地點、對象及方式之自由
        ；基於憲法上財產權之保障，人民並有營業活動之自由，例如對其商品之生
        產、交易或處分均得自由為之。許可營業之條件、營業須遵守之義務及違反
        義務應受之制裁，均涉及人民工作權及財產權之限制，依憲法第二十三條規
        定，必須以法律定之，且其內容更須符合該條規定之要件。若營業自由之限
        制在性質上，得由法律授權以命令補充規定者，授權之目的、內容及範圍，
        應具體明確，始得據以發布命令，迭經本院解釋在案（本院釋字第三一三號
        、第三九０號、第三九四號、第四四三號、第五一０號解釋參照）。」為司
        法院第五一四號解釋所明示。行政機關「依其法定職權」所訂定的「職權命
        令」，其既非法律，亦非法律明確授權訂定之命令，即不得作為限制人民基
        本權的依據。被告係以其依經濟部八十六年七月九日修訂之電子遊藝場輔導
        管理規則第十條第三項規定制定「台北縣電子遊藝場業管理方案」三原則：
        不准新設、監督合法、清剿非法，為核駁之理由。惟查：
        所謂「不准新設」實係對憲法第十五條及第二十二條之權利所為之限制；
          而就「級別種類、登記家數及所在區位予以限制」，屬直接、間接對人民
          工作權之限制，應以法律規定。
        「電子遊藝場業輔導管理規則」僅為經濟部制定之職權命令，並無法律授
          權，不得限制人民權利，更不得依此規定限制人民設立營業。
        新制定公布施行之「電子遊戲場業管理條例」，為主管機關管理電子遊戲
          場業之最高準則，該法並無如電子遊藝場業輔導管理規則第十條第三項賦
          予縣（市）主管機關得對於電子遊藝場業營利事業登記加以限制之權限等
          類似規定，足見經濟部依職權所制定之「電子遊藝場業導管理規則」第十
          條三項逕為限制人民權利之規定，無法律依據，應屬無效。被告依無效之
          職權命令，訂定行政規則，限制人民權利，違反法律保留原則。
      (2)訴願決定引行政法院（業經改制為最高行政法院）五十二年判字第三一二號
        判例，似認只須「職權命令」不牴觸憲法、法律規定之內容，即屬有效之法
        規範，卻漠視憲法第二十三條規定「基本權的法律保留」要求，更無視大法
        官釋字之存在。此外，其強調上開管理規則第一條明定已揭櫫該命令制定之
        目的，而此目的與憲法及法律規定保護公益及保障一般人民權利之精神無違
        ，於未經大法官會議宣告其違憲前，尚難指其為無效云云，更是單純訴諸公
        權力行為所追求目的之正當性，而不顧其是否符合法治國形式要求之作法，
        應無足採。
    2.查商業登記係採「準則主義」，即申請人僅須符合一定要件時，主管機關即須
      為核准之處分，要無裁量權。原告係備齊證件依商業登記法申請營利事業設立
      登記，被告竟誤以其具裁量權，擅以其內部之「管理方案」，增加法律所無之
      限制，核駁原告之申請，實屬違法。查商業登記法第五條僅規定「依法律或基
      於法律授權所定之命令，須經各該業主管機關許可者」，並不包括依「職權命
      令」須經許可者，被告引電子遊藝場業輔導管理規則據以行使裁量權，進而核
      駁原告之申請，依法無據。且被告僅以電子遊藝場業輔導管理規則第十條第三
      項「有礙公共安全、安寧或其他公共利益之虞」之抽象不確定概念，核駁原告
      之申請，並未就該等不確定概念解釋並說明原告如何構成此要件；又該條項亦
      僅規定：「縣（市）主管機關對於電子遊藝場業營利事業登記，‧‧‧得就其
      『級別種類』、『登記家數』及『所在區位』予以限制」，被告竟未就個別項
      目予以檢討，另行制定一律不准新設之限制，於法有違。
    3.復按商業登記法第二十條、第二十一條、第二十二條規定，皆以迅速便民為最
      高準則。原告係公司組織，早於八十八年九月三日領得經濟部核發之公司執照
      ，營業項目包括「電子藝遊場業」等業務。依公司法第十條規定，公司自領得
      公司執照後六個月如未能繼續請領得營利事業登記證，則主管機關得命其解散
      。若被告逾六個月不發照，原告勢必面臨被命解散之命運，嚴重損害原告之財
      產權。然據原告多方訪查得知，原登記營業項目僅有「菲立巴機具等遊樂出租
      業務」之金利兒童遊樂場，竟能於八十八年十二月十八日獲准申請營利登業變
      更登記，不僅營利事業名稱變更為七星電子遊藝場，負責人由黃周美蓮變更為
      賴冠榕，營業項目更變更為「電子遊藝場業（限制級）」，並獲被告核發電子
      遊藝場營業（限制級）級別證；再依七星電子遊藝場營業級別證記載，被告於
      八十八年度已核發十一張限制級營業級別證，顯違反行政程序法第六條「行政
      行為，非有正當理由，不得為差別待遇。」之規定。查金利兒童遊樂場早於八
      十五年三月八日經被告所屬工務局處分勒令停業，又違規營業，八十八年間迭
      遭被告所屬建設局處罰鍰在案，且其所在地之台北縣永和市，早有多家遊藝場
      設立，依「台北縣電子遊藝場業管理方案」，金利兒童遊樂場不可能獲准變更
      營業項目為電子遊藝場業；而原告公司所在地之三峽鎮○○路七號，早於八十
      七年間即經被告所屬工務局核准「商場、遊藝場」使用，被告所屬建設局無不
      准原告經營電子遊藝場業之理。
    4.證據：提出原告之經濟部公司執照、金利兒童遊樂場變更前與變更為七星電子
      遊藝場之營利事業登記證、被告之電子遊藝場營業級別證、台北縣合法營業之
      大型遊藝場受罰情況一覽表、被告所屬工務局使用執照等影本各一紙。
  (二)被告主張之理由：
    1.被告依經濟部八十六年七月九日修訂發布之電子遊藝場業輔導管理規則第十條
      第三項規定：「縣（市）主管機關對於電子遊藝場業營利事業登記，如認為有
      礙公共安全、安寧或其他公共利益之虞時，得就其級別種類、登記家數及所在
      區位予以限制。」制定「台北縣電子遊藝場業管理方案」三原則：不准新設、
      監督合法、清勦非法，係屬依中央主管機關頒布法令行政。被告鑑於電子遊戲
      場業較諸一般行業特殊，不肖業者易變相經營而有賭博行為，進而衍生治安事
      故或為犯罪淵藪，遂將該行業管理列為縣政重大政策。原告於八十八年十一月
      二十日申請辦理營利事業變更登記經營電子遊藝場業務，被告依電子遊藝場業
      輔導管理規則第十條第三項規定，審查通知核復不同意其變更登記。原告認上
      開三原則違反憲法法定保障者，應以法律定之乙節，按職權命令非經廢止，仍
      有其適用。又原告指陳金利兒童遊樂場申請營利事業變更登記，被告執法不公
      乙節，被告八十七年十二月十七日函請台灣省政府釋示，該府建設廳八十八年
      一月三十日釋示其所營屬「電子遊藝場業輔導管理規則」之電子遊戲機，請詳
      查，駁回原告之訴。
    2.證據：提出被告八十七年五月二十日簽、台灣省政府建設廳八十八年一月三十
      日函等影本。
    理  由
依九十年一月一日施行之行政程序法第一百七十四條之一規定，行政機關依中央法規
標準法第七條所訂定之職權命令，如未於該法施行後一年內，以法律規定或以法律明
列其授權依據後修正或訂定，始失其效力。按主管機關教育部八十一年三月十一日台
（八一）參字第一二五○○號令修正發布之「遊藝場業輔導管理規則」，係為維護社
會安寧、善良風俗及兒童暨少年之身心健康，於法制未臻完備之際，基於職權所發布
之命令，有其實際需要之意旨，為司法院釋字第五一四號解釋所揭櫫；復有「命令與
憲法或法律牴觸者，依憲法第一百七十二條之規定，固屬無效，但中央各院部會就主
管事務依法發布之命令，與憲法或法律並無違反變更或牴觸者，參照中央法規制定標
準法第六條及第七條之規定，自不能指為無效。」最高行政法院五十二年判字第三一
二號判例意旨可參。又主管機關經濟部於八十九年二月三日「電子遊戲場業管理條例
」公布實施前，為維護社會安寧、善良風俗及兒童暨少年之身心健康，就其主管之有
關事務，基於職權，於八十六年七月九日以經商字第八六Ｏ二Ｏ六一一號令修正名
稱為「電子遊藝場業輔導管理規則」及全文十九條（第二條之主管機關改為經濟部）
，該部復於八十八年九月十五日以經（八八）商字第八八Ｏ二四三八六號令修正發布
第二條、第十七條條文。該管理規則第一條規定：「為輔導管理電子遊藝場業，並維
護社會安寧、善良風俗及國民身心健康，特訂定本規則；‧‧‧」，已闡明該命令制
定之目的，核與憲法及法律規定保護公益及保障一般人民權益之精神無違；且其中第
十條第三項：「電子遊藝場業於申請營利事業登記、遷址或增加電子遊藝場業營業項
目登記時，．．．。直轄市、縣（市）主管機關對於第一項之申請，如認有礙公共安
全、安寧或其他公共利益之虞時，得就其營業級別種類、登記家數及所在區位予以限
制。．．．」之規定，為管理遊藝場業所必須者，與訂立該規則之目的並不違背，應
認與法律保留之原則不相牴觸，尚難指為無效，而不予援用，亦核與司法院釋字第三
九○號、第三一三號、第三九四號、第五一四號等解釋情形有間，尚不得比附援引。
因此，電子遊藝場業之設立必須符合該管理規則所定之要件，始得獲准許可。又省縣
自治法（八十三年七月二十九日總統華總(一)義字第四三九五號令制定公布，八十八
年四月十四日總統華總一義字第八八ＯＯＯ七九六四Ｏ號令公布廢止）第十三條第
十一款規定之「縣（市）工商管理」、八十八年一月二十五日公布施行之地方制度法
第十九條第七款第三目規定之「縣（市）工商輔導及管理」，為縣（市）自治事項。
被告鑑於電子遊戲場業較諸一般行業特殊，不肖業者易變相經營而有賭博行為，進而
衍生治安事故或為犯罪淵藪，遂依電子遊藝場業輔導管理規則第十條第三項規定，制
定台北縣電子遊藝場業管理方針：「不准新設、監督合法、清勦非法」，限制新設；
對合法業者申請變更登記，除營業地址變更援用上開規定限制外，對其他變更登記（
如負責人、營業項目、商號名稱）准予依規定辦理，有被告訴訟代理人提出之八十七
年五月二十日簽影本附本院卷可按，係屬依中央主管機關頒布法令行政，且為縣（市
）自治事項工商管理之範圍，具有裁量權，並非對人民身體自由之處罰規定，亦非增
加法律所無之限制，難謂有違憲及違法之情事，本院自得予援用。本件原告前於八十
八年十一月十六日經經濟部核准變更登記發給公司執照，並經被告以八十八年十一月
十七日八八北府建二字第０八八四０九九九六號核准通知書核發北縣商聯乙字第０八
八一二一二三號營利事業登記證，登記項目為經營電子資訊相關行業。原告乃於同月
二十日向被告申請變更營業項目登記，經被告以八十八年十二月十日八八北府建二字
第○八八四三○三七○號函以：「貴行公司申請變更營業項目案，有關電子遊藝場業
部分，緣本府因鑑於電子遊藝場對青少年身心健康、社會風氣、公共安全等確有不良
影響，亦易形成賭、毒、暴力等犯罪溫床，衍生治安事故，為保障青少年身心發展，
維護社會秩序及善良風俗，確保縣民安全、安寧之生活環境，將電子遊藝場業管理列
為縣政重大政策，爰依經濟部八十六年七月九日修訂之電子遊藝場業輔導管理規則第
十條第三項規定略為：『縣（市）主管機關對於電子遊藝場業營利事業登記，如認為
有礙公共安全、安寧或其他公共利益之虞時，得就其級別種類、登記家數及所在區位
予以限制。』制定『台北縣電子遊藝場業管理方案』三原則：不准新設、監督合法、
清勦非法，貴申請案雖取得公司執照，惟與本府對電子遊藝場管理方案尚有不合，本
府錄案研議。」否准所請。原告不服，以被告以經濟部八十六年七月九日修訂之電子
遊藝場業輔導管理規則第十條第三項規定制定所謂「台北縣電子遊藝場業管理方案」
三原則：不准新設、監督合法、清剿非法，作為核駁訴願人申請營利事業設立登記之
理由，而電子遊藝場業輔導管理規則僅為經濟部所制定之職權命令，並無法律之授權
，不得制定限制人民權利之規定；且早已領得經濟部核發之公司執照，如未能依公司
法第十條規定，自領得公司執照後六個月繼續請領得營利事業登記證，主管機關得命
其解散，若被告逾六個月不發照，原告勢必面臨被命令解散之命運，權利受影響等由
，向台灣省政府提起訴願，遭該府八十九年六月十九日八九府訴二字第一二五八二四
號訴願決定書駁回，揆諸首揭規定及說明，認事用法，並無違誤，均應予以維持。原
告主張原處分及訴願決定違反法律保留原則，且商業登記係採「準則主義」，申請人
僅須符合一定要件時，主管機關即須為核准之處分，要無裁量權云云，均不足採。至
於原告所舉之金利兒童遊樂場，其營利事業名稱變更為七星電子遊藝場，負責人由黃
周美蓮變更為賴冠榕，營業項目更變更為「電子遊藝場業（限制級）」，應符合上開
台北縣電子遊藝場業管理方針之規定，被告核發電子遊藝場營業（限制級）級別證，
亦係依據台灣省政府建設廳八十八年一月三十日函釋意旨辦理，並無不合。原告主張
被告違反行政程序法第六條不得為差別待遇之規定乙節，要無可採。原告徒執前詞，
聲請撤銷訴願決定及原處分，為無理由，應予駁回。原告撤銷訴訟部分既無理由，則
其合併提起課予義務訴訟部分，即請求命被告應准許原告之營利事業營業項目變更登
記為「J701010電子遊藝場業」之行政處分，亦失所附麗，應併予駁回。據上論結，
本件原告之訴為無理由，爰依行政訴訟法第九十八條第三項前段，判決如主文。
中      華      民      國    九十    年      四      月    十二    日
                         臺 北 高 等 行 政 法 院  第 二 庭
                                           審 判 長 法  官  王立杰
                                                    法  官  劉介中
                                                    法  官  陳雅香
右為正本係照原本作成。
如不服本判決，應於送達後二十日內，向本院提出上訴狀並表明上訴理由，如於本判
決宣示後送達前提起上訴者，應於判決送達後二十日內補提上訴理由書（須按他造人
數附繕本）。
中      華      民      國     九十     年      四      月     十八     日
                                                    書記官  鄭聚恩


司法院資訊處製作；財團法人民間司法改革基金會備份。
